【裁判字號】    94,重上,591
【裁判日期】    951017
【裁判案由】    損害賠償
【裁判全文】
臺灣高等法院民事判決                 94年度重上字第591號
上  訴  人  乙○○
            戊○○
            己○○
共      同
訴訟代理人  庚○○律師
被上訴  人  台北富邦商業銀行股份有限公司
法定代理人  丙○○
訴訟代理人  陳金泉律師
            葛百鈴律師
            李瑞敏律師
上列當事人間請求損害賠償事件，上訴人對於中華民國94年10月
25日臺灣臺北地方法院94年度重訴字第 502號第一審判決提起上
訴，經本院於95年10月 3日言詞辯論終結，判決如下：
    主  文
上訴駁回。
第二審訴訟費用由上訴人連帶負擔。
    事實及理由
一、被上訴人起訴主張：訴外人蔡鎰兆（即蔡建昌）於民國（下
    同）84年10月至86年 8月15日間任職被上訴人銀行台南分行
    經理，係被上訴人依公司法規定委任之經理人，依民法第53
     5條規定，蔡鎰兆應以善良管理人之注意義務，處理被上訴
    人委任之事務。詎蔡鎰兆於其任職經理期間，明知訴外人雄
    邦建設股份有限公司（下稱雄邦公司）找人頭戶丁○○、大
    豊塑膠股份有限公司（下稱大豊公司）、阮舜卿、蕭炳崑、
    黃國聯、陳萬居等人申請貸款，且有分散借款、集中使用之
    情事，依被上訴人84年1月7日北銀審字第073號函及同年 7
    月21日北銀審字第5515號函規定，不能准予核貸，蔡鎰兆竟
    違反前開規定，囑託承辦人員鄭澤銘、林安忠、溫金賀、鄭
    正崇等人，於85年 2月10日及同年3月5日前往「大千山水」
    工地，集體辦理前揭人頭戶之貸款申請、徵信及對保作業，
    並於製作個人徵信調查表及經權（經理權限）授信審核表時
    ，隱匿雄邦公司利用人頭戶貸款等負面意見，並於經權授信
    審核表綜合說明欄登載「係因個人購屋貸款所需而申貸」之
    不實事項，經由蔡鎰兆批核，分批將款項撥至前揭人頭帳戶
    ，再轉帳雄邦公司帳戶。雄邦公司取得上揭款項後，除於85
    年4月29日由其公司帳戶提款繳付全體人頭戶之第1期本息，
    及於85年 5月31日由股東黃國華及新購戶宋茂林帳戶提領款
    項支付第 2期本息外，即不再繳納本息，致被上訴人受有無
    法收回本息之損失新台幣（下同）89,766,269元，蔡鎰兆違
    反經理人善良管理人注意義務，與被上訴人所受之損害間有
    相當因果關係，依民法第 544條規定，蔡鎰兆應負賠償責任
    。又蔡鎰兆明知雄邦公司以人頭戶申請貸款，依規定不能核
    貸，竟違背被上訴人委任意旨，核准貸款，依民法第 184條
    第 1項前段、後段規定，蔡鎰兆應負損害賠償責任。蔡鎰兆
    已於93年 9月14日死亡，上訴人為其繼承人，應就蔡鎰兆之
    債務負連帶責任。爰依民法第 544條、第184條第1項規定及
    繼承之法律關係，請求上訴人連帶給付10,000,000元，及自
    起訴狀繕本送達翌日起至清償日止按年息5%計算之利息。
二、上訴人則以：蔡鎰兆不知大千山水案之借款申請人阮舜卿、
    蕭炳崑、黃國聯、陳萬居為人頭戶，承辦人員亦未向蔡鎰兆
    反應大千山水案有人頭戶貸款情形，雄邦公司是否借用人頭
    戶名義向被上訴人申請購屋貸款，與蔡鎰兆無涉。又丁○○
    於刑事案件之供詞前後不一，於臺灣臺南地方法院審理時亦
    否認曾向蔡鎰兆表示將用人頭戶申請貸款。另甲○○於調查
    局所為之供述，屬傳聞證據，依刑事訴訟法第 159條規定，
    並無證據能力。甲○○於檢察官偵查時即表示其並未以人頭
    戶向被上訴人銀行台南分行貸款，足證蔡鎰兆確實不知大千
    山水案有人頭戶貸款情形。本件貸款戶至少繳款10期以上，
    有些貸款戶甚至已經全部清償，顯與一般人頭戶不同。蔡鎰
    兆雖經公務員懲戒委員會議決休職 3年，但該懲戒處分對法
    院並無拘束力，不足以認定其有過失。又蔡鎰兆固經臺灣臺
    南地方法院檢察署檢察官起訴，但基於無罪推定原則，蔡鎰
    兆在未經法院判決有罪確定前，即應認定蔡鎰兆為無罪，是
    被上訴人自不得以前開議決書及起訴書，遽以認定蔡鎰兆處
    理被上訴人委任之事務有故意或過失。銀行金融貸款，本具
    不確定之高度風險，貸款能否受償，與債務人信用能力、還
    款能力等不確定因素有關，尚不能因銀行發生呆帳，即謂承
    辦人員有過失。況且，本件貸款案正值亞洲金融風暴期間，
    台灣各家銀行逾放比均過高，亦造成中小企業倒閉、員工失
    業、房價劇跌、貸款戶繳不起房貸。故銀行呆帳之發生，其
    原因不一，未必與人頭戶貸款有關，故被上訴人主張上訴人
    應負連帶責任，顯屬無據等語置辯。
三、原審對於被上訴人之請求，判決上訴人應於繼承被繼承人蔡
    鎰兆遺產範圍內，連帶給付被上訴人10,000,000元，及自94
    年5月1日起至清償日止按年息5％ 計算之利息，並依聲請宣
    告假執行。上訴人不服，提起上訴，求為廢棄原審不利上訴
    人之判決，並駁回被上訴人於原審之訴及假執行之聲請。被
    上訴人則求為判決駁回上訴。
四、經查，上訴人之被繼承人蔡鎰兆於 84年10月至86年8月15日
    間任職被上訴人銀行台南分行經理，經辦雄邦公司「大千山
    水」住戶貸款案，並批核借款戶丁○○、大豊公司、阮舜卿
    、蕭炳崑、黃國聯、陳萬居等人之貸款，前開6件貸款案至9
    4年7月31日未受償金額為89,766,269元。蔡鎰兆涉及含本件
    在內之多起違反被上訴人銀行授信業務案件，經公務員懲戒
    委員會議決休職3年。蔡鎰兆已於93年9月14日死亡，上訴人
    為其繼承人，並已依法辦理限定繼承等事實，為兩造所不爭
    ，並有經權授信審核表、繼承系統表、戶籍謄本、公務員懲
    戒委員會議決書影本可證（見本院卷第92頁至 107頁、原審
    卷第14頁至32頁），堪信為真。
五、被上訴人主張：蔡鎰兆擔任其分行經理職務，違反善良管理
    人注意義務，違約核貸等語。惟為上訴人所否認，經查：
  (一)依被上訴人銀行規定，辦理以不動產為擔保之授信業務，若
    發現有利用人頭戶分散借款、集中使用之情事，應不予核貸
    ，有被上訴人銀行84年1月7日（ 84）北銀審字第073號、84
    年 7月21日（84）北銀審字第5515號函可稽（見原審卷第54
    、55頁）。蔡鎰兆於調查局訊問時，亦承認知悉該規定，有
    筆錄可證（見原審卷第 182頁）。按建商以人頭戶分散借款
    、集中使用，除以不當方式規避銀行經理授權限制外，該方
    式之借款風險高，人頭戶之信用薄弱，容易造成呆帳，影響
    銀行業之權益，為眾所周知之事。
  (二)訴外人甲○○、丁○○分別係雄邦公司董事長、董事，黃國
    華、黃初男、林松柏均係雄邦公司興建「大千山水」別墅之
    出名股東。82年12月間，雄邦公司購得坐落嘉義縣番路鄉○
    ○段634之184號土地後，將該筆土地登記在鄭樹德與陳進財
    名下。83年間，雄邦公司在上開土地興建「大千山水」別墅
    。84年底，「大千山水」別墅興建完工時，銷售情況不佳，
    雄邦公司因積欠債務亟須資金週轉，甲○○、丁○○、黃國
    華、黃初男、林松柏等人共同謀議，依各股東出資比例找尋
    人頭，以假買賣契約方式辦理過戶，並向被上訴人銀行台南
    分行貸款，再將所得款項供公司週轉用，除以丁○○、黃國
    華、黃初男及丁○○為負責人之大豊公司名義充當人頭購買
    戶外，另找尋阮舜卿、蕭炳崑、黃國聯、陳萬居等數十人充
    當人頭購買戶，由上開人頭戶提供身分證、印章、印鑑證明
    等文件，交由不知情之雄邦公司職員製作不實之房屋買賣契
    約書及土地買賣契約書，並辦理「大千山水」房地之所有權
    移轉登記等情，業經丁○○、阮舜卿、蕭炳崑、黃國聯、陳
    萬居在臺灣臺南方法院審理時，就檢察官起訴事實認罪在案
    ，有臺灣臺南地方法院檢察署檢察官89年度偵字第9779號起
    訴書、臺灣臺南方法院91年重訴字第19號宣示判決筆錄、同
    院91年重訴字第19號刑事判決、及筆錄可證（見本院卷第14
    7頁至第161頁、第184頁至第187頁；原審卷第33頁至47頁、
    第171頁、172頁、174頁 ），堪信丁○○、大豊公司、阮舜
    卿、蕭炳崑、黃國聯、陳萬居等人係以假買賣契約方式辦理
    過戶，向被上訴人銀行台南分行辦理貸款。
  (三)證人丁○○於89年 5月23日在調查局南機組調查時供稱：「
    「雄邦公司在85年初，董事長甲○○先派公司人員持大千山
    水貸款資料到台北銀行台南分行詢問該分行是否願意貸款，
    嗣後該分行經理蔡建昌與襄理林安忠、該分行人員溫金賀、
    鄭正崇曾與本公司聯絡，並數次到大千山水工地估價，當時
    我曾向經理蔡建昌表示，雖然本貸款案尚剩許多餘屋，但各
    股東會依持股比例找人頭戶承受，且各股東財力雄厚，還款
    能力並無問題，經蔡建昌同意貸款，但其要求應將貸款金額
    414,770,000元中之1億元回存至該分行，彼此協議同意後，
    雄邦公司乃於85年 3月28日順利貸得前述款項」等語（見原
    審卷第 214頁），核與證人甲○○於同日在調查局南機組調
    查時供稱：「雄邦公司前開大千山水別墅工地因為銷售情形
    欠佳，又有營建工程款及民間貸款要還，亟待資金週轉。‧
    ‧‧後來我們透過營建同業問到台北銀行台南分行因新近成
    立亟需拓展業務，或許可以讓我們順利貸到所需的款項，我
    即打電話向台北銀行台南分行洽詢，並要公司員工送工地相
    關資料至台北銀行台南分行，該分行經理蔡建昌即電話與丁
    ○○及我聯絡，並約時間來看大千山水工地興建情形，蔡建
    昌遂帶著台北銀行台南分行人員數人來工地勘查現場，其後
    曾問我房屋銷售情形，我告知銷售了5、6成左右，蔡建昌隨
    後即命台北銀行承辦人配合雄邦公司辦理後續申貸手續，記
    得雄邦公司向台北銀行台南分行共申請了工地近 9成左右共
    計52戶分戶貸款，總金額約 4億餘元」、「我記得曾陪同丁
    ○○及雄邦公司業務人員赴台北銀行台南分行接洽貸款細節
    時，蔡建昌曾對我們表示可以配合核准貸款，但為了增加該
    分行的業績，俟貸款核撥下來以後，雄邦公司需回存新台幣
     1億元至台北銀行台南分行，以作為實績。他要求我們須將
    雄邦公司人頭戶的買賣資料自己先準備好，他會要求該行承
    審人員配合審查通過貸款，蔡建昌知道雄邦公司有以人頭戶
    貸款的情形」等語相符（見原審卷第218頁、219頁、本院卷
    第162頁至第164頁），核屬相符。丁○○、甲○○嗣於臺灣
    臺南地方法院檢察署檢察官89年10月23日偵查時，亦均表示
    調查筆錄所言實在，有筆錄可證（見原審卷第45頁，臺灣臺
    南地方法院91年度重訴字第19號卷宗）。丁○○、甲○○於
    調查局南機組所為之供述係親身經歷，並非傳聞證據。證人
    丁○○、甲○○雖分別於本院證稱：「證人丁○○在調查局
    時並未承認有向蔡鎰兆表示係依比例找人頭戶貸款，及證人
    丁○○曉得貸款人是人頭戶，但並未告知蔡鎰兆」；「我經
    辦部分無人頭戶，我亦未告知蔡鎰兆係以人頭戶貸款」云云
    （見本院卷第115頁、137頁、138頁）。惟查：證人丁○○
    、甲○○訊畢並閱覽筆錄後始在調查局之筆錄簽名，有該調
    查筆錄影本可證（見原審卷第216頁、本院卷第165頁）；丁
    ○○部分並經判決有罪確定，有臺灣臺南方法院91年重訴字
    第19號宣示判決筆錄影本可按（見本院卷第152頁至第155頁
    ）。證人迄未告發調查局承辦人員公文書登載不實罪，亦為
    上訴人所不爭（見本院卷第 115頁）。茍前開調查局之筆錄
    登載不實，證人丁○○、甲○○為何要簽名且未告發？證人
    丁○○、甲○○於偵查中承認調查筆錄記載內容實在，已如
    前述，其等翻異前詞，自不足採。證人丁○○證稱：貸款下
    來，雄邦公司先領，錢是交給公司等語（見本院卷第 115頁
    ）。阮舜卿、蕭炳崑、黃國聯、陳萬居等人向被上訴人分行
    借款，借到款項後雄邦公司需回存 1億元至台北銀行台南分
    行，足證蔡鎰兆明知雄邦公司係利用人頭戶分散借款、集中
    使用，否則為何約定雄邦公司須回存 1億元？又，調查局未
    查獲蔡鎰兆受領任何不法款項與蔡鎰兆是否知悉人頭戶存在
    ，係屬二事，無從因調查局未查獲不法款項，即推論蔡鎰兆
    不知有人頭戶存在。
  (四)證人鄭澤銘、林安忠、溫金賀、鄭正崇證稱：系爭貸款案係
    由證人鄭澤銘、林安忠、溫金賀、鄭正崇前往大千山水工地
    為多數貸款戶辦理申請、徵信及對保作業。證人於辦理授信
    過程中，曾因大千山水工地地處偏遠；貸款金額極大；風險
    太高；該批房屋地處偏僻，但卻銷售一空；股東陳俊宏1家5
    口購買 5棟房屋；及大豊公司僅為一塑膠公司，其員工如何
    有財力購買大千山水案之別墅等事由，質疑系爭貸款案之真
    實性，惟均經蔡鎰兆駁斥，蔡鎰兆亦向證人表示雄邦公司獲
    准貸款後，會拿 100,000,000元存回分行作為實績，及丁○
    ○房屋蓋得這麼漂亮，員工向老闆購屋是很正常的，並指示
    證人應儘速核貸等語，有證人鄭澤銘、林安忠、溫金賀、鄭
    正崇於調查局南機組筆錄可憑（見原審卷第185至210頁）。
    證人已提出質疑，蔡鎰兆係銀行專業人員，竟指示鄭澤銘、
    林安忠、溫金賀、鄭正崇核貸，實違常情。蔡鎰兆係被上訴
    人台南分行經理，應本其專業減少被上訴人營運風險，貸款
    案件疑點重重，仍予核貸，即違背善良管理人之注意義務。
    縱使以阮舜卿、蕭炳崑、黃國聯、陳萬居等人名義之借款曾
    清償部分貸款，對人頭戶之存在或蔡鎰兆是否違反委任義務
    之認定，不生影響。證人鄭澤銘、溫金賀、鄭正崇雖於偵查
    中翻異前詞，否認曾向蔡鎰兆表示系爭貸款案件可疑（見本
    院卷第30頁至第36頁），但當時鄭澤銘、溫金賀、鄭正崇已
    知調查局之陳述將對其本身不利，而有利害關係，其翻異之
    詞，自不足取。
  (五)按受任人處理委任事務，應依委任人之指示，並與處理自己
    事務為同一之注意，其受有報酬者，應以善良管理人之注意
    為之；受任人因處理委任事務有過失，或因逾越權限之行為
    所生之損害，對於委任人應負賠償之責，民法第 535條、第
    544條分別定有明文。查：蔡鎰兆於84年10月至86年8月15日
    間擔任職被上訴人銀行台南分行經理，自屬委任關係。蔡鎰
    兆受有報酬，依民法第 535條規定，自應以善良管理人之注
    意義務程度處理委任事務。蔡鎰兆明知雄邦公司找人頭戶丁
    ○○、大豊公司、阮舜卿、蕭炳崑、黃國聯、陳萬居等人申
    請貸款，且有分散借款、集中使用情事，本屬不能核貸，竟
    違反規定，囑託承辦人員鄭澤銘、林安忠、溫金賀、鄭正崇
    ，辦理前揭人頭戶之貸款申請、徵信及對保作業，再經蔡鎰
    兆批核，將款項撥至人頭戶帳戶，再轉帳至雄邦公司帳戶。
    雄邦公司取得上開款項後，並未依約繳納本息，至88年5月3
    1日止，被上訴人轉列催收帳款為249,266,000元，雖經被上
    訴人求償及強制執行，迄今仍受有89,766,269元及利息、違
    約金之損失，為兩造所不爭（見本院卷第52頁），並有臺灣
    臺南地方法院檢察署89年偵字第9779號起訴書（見原審卷第
    40頁）及上訴人所不爭執之附表（見原審卷第13頁）可考。
    本件因蔡鎰兆違反善良管理人注意義務，使被上訴人承受無
    法完足清償之高風險，此未能收回貸款之損害，實因雄邦公
    司以人頭戶申請貸款，蔡鎰兆違反規定核貸所致，與當時是
    否正值亞洲金融風暴無關。蔡鎰兆違反被上訴人規定予以核
    貸之違約行為，與被上訴人所受之損害間有相當因果關係。
    蔡鎰兆違反受任人善良管理人注意義務，使被上訴人受有損
    害，依民法第 544條規定，蔡鎰兆應負損害賠償責任。
  (六)按繼承人自繼承開始時，除本法另有規定外，承受被繼承人
    財產上之一切權利、義務；繼承人對於被繼承人之債務，負
    連帶責任；繼承人得限定以因繼承所得之遺產，償還被繼承
    人之債務，民法第1148條前段、第1153條第 1項、第1154條
    第 1項分別定有明文。查：被上訴人因蔡鎰兆違反善良管理
    人之注意義務致受有89,766,269元及利息、違約金之損害，
    上訴人為蔡鎰兆之繼承人，並已依法向原審呈報限定繼承，
    有原審93年度繼字第1149號卷宗可稽，是上訴人自應於繼承
    所得之遺產範圍內，就蔡鎰兆應負之債務負連帶責任。從而
    ，被上訴人依委任及繼承之法律關係請求上訴人應於繼承被
    繼承人蔡鎰兆遺產範圍內，連帶給付被上訴人10,000,000元
    ，及自起訴狀繕本送達翌日即94年5月1日起至清償日止按年
    息5%計算之利息，為有理由，應予准許。本院既已依委任及
    繼承之法律關係准許被上訴人之請求，被上訴人另依侵權行
    為及繼承之法律關係請求部分，即毋庸審究，併予敘明。
六、綜上所述，被上訴人依委任及繼承之法律關係請求上訴人於
    繼承被繼承人蔡鎰兆遺產範圍內，連帶給付被上訴人10,000
    ,000 元，及自起訴狀繕本送達翌日即94年 5月1日起至清償
    日止按年息5%計算之利息，為有理由，應予准許。原審判命
    上訴人如數給付，並依聲請宣告假執行，於法並無不合。上
    訴意旨指摘原判決不當，求予廢棄改判，為無理由，應予駁
    回。
七、本件事證已臻明確，兩造其餘攻擊、防禦方法及未經援用之
    證據，經本院審酌後認對判決結果不生影響，爰不一一論列
    ，附此敘明。
八、據上論結，本件上訴為無理由，依民事訴訟法第449條第1項
    、第85條第2項，判決如主文。
中    華    民    國    95    年    10    月    17    日
                    民事第十一庭
                        審判長法  官  鄭雅萍
                              法  官  薛中興
                              法  官  林恩山
正本係照原本作成。
如不服本判決，應於收受送達後20日內向本院提出上訴書狀，其
未表明上訴理由者，應於提出上訴後20日內向本院補提理由書狀
（均須按他造當事人之人數附繕本）上訴時應提出委任律師或具
有律師資格之人之委任狀；委任有律師資格者，另應附具律師資
格證書及釋明委任人與受任人有民事訴訟法第466條之1第1項但
書或第2項（詳附註）所定關係之釋明文書影本。
中    華    民    國    95    年    10    月    18    日
                              書記官  周淑靜
附註：
民事訴訟法第466條之1（第1項、第2項）：
對於第二審判決上訴，上訴人應委任律師為訴訟代理人。但上訴
人或其他法定代理人具有律師資格者，不在此限。
上訴人之配偶、三親等內之血親、二親等內之姻親，或上訴人為
法人、中央或地方機關時，其所屬專任人員具有律師資格並經法
院認為適當者，亦得為第三審訴訟代理人。


司法院資訊處製作；財團法人民間司法改革基金會備份。
